【裁判字號】    89,聲再,424
【裁判日期】    890808
【裁判案由】    聲請再審
【裁判全文】
臺灣高等法院刑事裁定                            八十九年度聲再字第四二四號
    再審聲請人
    即受判決人  乙○○
                甲○○
右聲請人因誹謗案件，對於八十六年八月十一日本院八十六年度上易字第二六一七號
確定判決（原審案號為臺灣臺北地方法院八十五年度自字第一一五八號）聲請再審，
本院裁定如左：
    主  文
再審之聲請駁回。
    理  由
一、再審意旨如後附再審聲請狀所載。
二、按有罪之判決確定後，因發現確實之新證據，足認受有罪判決之人應受無罪之判
    決者，為受判決人之利益得聲請再審，惟所謂確實之新證據，須：
  １、必以該證據原已存在，但因發現在後，而為事實審審判時不及調查斟酌，至其
      後始行發見者而言（參照最高法院二十八年度抗字第八號判例、三十五年度特
      抗字第二一號判例），故是否為審判後所發覺者，首應由聲請再審之人為適當
      之釋明。
  ２、又該條所指之新證據，雖非以絕對不須經調查程序為條件，但仍須就該新證據
      為形式上之觀察，無顯然之瑕疵，而可動搖原確定判決之有罪判斷結果，方足
      當之（最高法院三十二年抗字第一一三號、四十九年台抗字第七二號、五十年
      台抗字第一０四號判例意旨參照）。
三、又再審係為調和實體的真實與判決具體的法的安定性之矛盾而設之救濟方法，而
    非常上訴係為糾正原確定判決之審判違背法令而設，無論其錯誤在於判決，抑在
    於訴訟程序，為求統一法令之適用加以糾正，既不影響其既判力，亦無礙於法的
    安定性，是以非常上訴，乃對於審判違背法令之確定判決所設之救濟方法。依法
    應於審判期日調查之證據，未予調查，至適用法令違誤，而顯然於判決有影響者
    ，該項確定判決，即屬判決違背法令，應有刑事訴訟法第四百四十七條第一項
    第一款規定之適用（司法院大法官會議釋字第一八一號解釋參照）。
四、查：
  （一）、本院八十六年度上易字第二六一七號確定判決論處再審聲請人等之有罪判
          決，乃係以再審聲請人等同屬新聞業者，明知媒體傳播之效應既深且廣，
          猶對未經查證虛實之內容予以撰文刊登，足生貶損自訴人名譽之危害，而
          認再審聲請人二人均成立誹謗罪責。
  （二）、本件再審聲請人等據以聲請再審所提之新證據，係以司法院大法官會議針
          對本案作成釋字第五０九號解釋，其解釋理由謂刑法第三百十條第三項前
          段之規定，非謂行為人必須自證無罪，始能免於刑責。行為人雖不能證明
          言論內容為真實，但依其所提證據資料，認為行為人有相當理由確信其為
          真實者，即不能以誹謗罪之刑責相繩，亦不得以此項規定而免除檢察官或
          自訴人於訴訟程序中，依法應負行為人故意毀損他人名譽之舉證責任，或
          法院發現其為真實之義務。認為此乃為一確實之新證據，認受有罪判決之
          再審聲請人等應受無罪之判決，足以變更原確定判決之結果，為此，依刑
          事訴訟法第四百二十條第一項第六款之規定，為受判決人之利益，提起本
          件再審之聲請。
五、茲就再審聲請人之主張論述如下：
    (1)、司法院大法官會議釋字第一八八號解釋，其解釋文：「．．．．引起歧見之
        該案件，如經確定終局裁判，而其適用法令所表示之見解，經本院解釋為違
       背法令之本旨時，是項解釋自得據為再審或非常上訴之理由」，其意旨係以
        引起歧見之該案件，如經確定終局裁判，而其適用法令所表示之見解，經解
        釋為違背法令之本旨時，始有其適用至明。
    (2)、而司法院大法官會議就本件再審聲請人等聲請解釋之案件，於民國八十九年
        七月七日作成釋字第五０九號解釋，係在本院八十六年度上易字第二六一七
        號判決確定後所作成。此解釋與刑事訴訟法第四百二十條第一項第六款所謂
        「新證據」之規定不符，已甚明顯，因為該證據並非原已存在，而為事實審
        審判時不及調查斟酌者；且釋字第五０九號解釋意旨係宣示言論自由為人民
        之基本權利，國家應給予最大限度之維護，俾其實現自我、溝通意見、追求
        真理及監督各種政治或社會活動之功能得以發揮。惟為兼顧對個人名譽、隱
        私及公共利益之保護，法律尚非不得對言論自由依其傳播方式為合理之限制
        ，刑法第三百十條第一項及第二項誹謗罪即係保護個人法益而設，為防止妨
        礙他人之自由權利所必要，符合憲法第二十三條規定之意旨。進而言之，司
        法院大法官會議所為之釋字第五０九號解釋，一方面僅就行為人之舉證責任
        減輕，並非完全免除，是以行為人仍須提出證據資料，令法院有相當理由信
        其為真實，始得免責，只是行為人之證明強度不必至於客觀的真實，只要行
        為人並非故意捏造虛偽事實，或並非因重大的過失或輕率而致其所陳述與事
        實不符，皆應將之排除於第三百十條之處罰範圍，認行為人不負相關刑責；
        另一方面強化檢察官或自訴人於訴訟程序中之舉證責任或法院發現真實之義
        務，並未宣示刑法第三百十條第三項為違憲或有違背法令本旨之情形。故亦
        不符合前揭司法院大法官會議釋字第一八八號解釋所示得據為再審聲請人之
        理由。抑且該解釋意旨並無可動搖原確定判決之有罪判斷結果，與「新證據
        」亦不足當之，自不得據為再審之理由。
五、又再審聲請人謂原審對其聲請勘驗自訴人住宅、送請台北市室內設計裝飾商業同
    業公會鑑定該屋裝潢費用，並聲請傳喚證人廖秀凌、李秋絨、劉振志，以明自訴
    人所支裝潢費之實際數額暨證明被告確無誹謗之主觀犯意，另聲請向中華電信股
    份有限公司台灣北區電信分公司函查（０二）0000000電話號碼之用戶名
    稱，資以證明交通部嗣確曾以傳真方式致函商業週刊要求更正報導內容等調查證
    據之方法完全抹煞乙節。經查非常上訴，乃對於審判違背法令之確定判決所設之
    救濟方法。依法應於審判期日調查之證據，未予調查，至適用法令違誤，而顯然
    於判決有影響者，該項確定判決，即屬判決違背法令，應有刑事訴訟法第四百四
    十七條第一項第一款規定之適用。蓋依法應於審判期日調查之證據，未予調查，
    致適用法令違誤，而顯然於判決之結果有影響者，倘不予救濟，無以維持國家刑
    罰權之正確行使，該項確定判決，即屬判決違背法令，非僅訴訟程序違背法令，
    應有刑事訴訟法第四百四十七條第一項第一款規定之適用。再審聲請人上開主張
    係認定依法應於審判期日調查之證據，原審法院未予調查，致適用法令違誤，而
    顯然於判決有影響者，則依司法院大法官會議釋字第一八一號解釋，亦應係提起
    非常上訴以之救濟，而非循聲請再審之途救濟之。
六、綜上所陳，本件再審聲請人等所舉聲請再審之理由，核與刑事訴訟法第四百二十
    條第一項第六款之規定不符，亦與大法官會議釋字第一百八十一號解釋意旨不合
    ，應認其聲請無再審理由。
七、依刑事訴訟法第四百三十四條第一項裁定如主文。
中    華    民    國    八十九    年     八        月        八        日
                            臺灣高等法院刑事第二十一庭
                                審判長法  官  葉  騰  瑞
                                      法  官  莊  明  彰
                                      法  官  黃  國  忠
右正本證明與原本無異。
不得抗告。
                                      書記官  劉  貞  達
中    華    民    國    八十九    年      八        月        十一      日


司法院資訊處製作；財團法人民間司法改革基金會備份。
